【裁判字號】    89,上,141
【裁判日期】    891114
【裁判案由】    損害賠償
【裁判全文】
臺灣高等法院高雄分院民事判決  八十九年度上字第一四一號
    上  訴  人  戊○○
    上  訴  人  庚○○
    上  訴  人  丙○○
    上  訴  人  乙○○
    兼右四人共同
    訴訟代理人  己○○      住.
    上  訴  人  丁○○      住.
    右六人共同
    訴訟代理人  林慶雲律師  住高雄市前金區○○○路二八二號八樓
                陳裕文律師  住高雄市前金區○○○路二八二號八樓
                楊靖儀律師  住高雄市前金區○○○路二八二號八樓
    複代理  人  許瑜容律師  住高雄市前金區○○○路二八二號八樓
    被上訴  人  甲○○      住.
    訴訟代理人  辛○○      住.
右當事人間損害賠償事件，上訴人對於中華民國八十九年一月二十一日臺灣高雄地方
法院八十八年訴字第一五三三號第一審判決提起上訴，並為訴之追加，本院判決如左
：
      主      文
上訴及追加之訴均駁回。
上訴訴訟費用及追加之訴訟費用由上訴人負擔。
      事      實
甲、上訴人方面：
一、聲明：請求判決：
  (一)原判決廢棄。
  (二)被上訴人應給付上訴人新台幣（以下同）一百四十萬元，及自民國八十七年四月
    一日起至清償日止，按年息百分之五計算之利息。
  (三)願供擔保，請准宣告假執行。
  (四)第一、二審訴訟費用由被上訴人負擔。
二、陳述：引用在原審之陳述外，另陳稱：
  (一)本件訴訟之爭點在於被上訴人是否有依台灣高雄地方法院八十六年度訴字第二一
    九一號案之訴訟和解筆錄所載內容，而於八十六年十二月十五日前將門牌號碼高
    雄市○○區○○路一一一號及高雄市○○區○○路一００巷一號（下稱系爭房屋
    ）騰空遷讓交還上訴人。經查，依該和解內容，被上訴人應履行之義務，係將系
    爭房屋〔騰空遷讓交還〕與上訴人，則被上訴人所應履行之義務，除將系爭房屋
    〔騰空〕外，還須將系爭房屋〔遷讓交還〕，而此〔遷讓交還〕義務即民法所規
    定之占有移轉；按占有之移轉，因占有物之交付而生效力，故占有之移轉須現占
    有人有為現實交付或簡易交付，占有改定，指示交付之意思表示，始足發生占有
    移轉之效力。
  (二)經查，八十六年十二月十五日下午二時四十七分許，上訴人戊○○前往系爭房屋
    處，請求被上訴人遷讓返還系爭房屋，並交接鑰匙，然被上訴人竟回稱〔你算老
    幾，不能交接〕，有上訴人提出之錄音帶及譯文可稽，足證被上訴人確實未於八
    十六年十二月十五日前，將系爭房屋騰空遷讓交還予上訴人。又執行法院於八十
    七年三月六日前往執行時，被上訴人甲○○雖在現場，卻未表示願將系爭房屋移
    轉占有，致該次執行程序無從完成點交，遲至八十七年四月一日再次執行並命上
    訴人自行換鎖後，始完成占有之移轉，有強制執行筆錄可憑。若如被上訴人所稱
    已於八十六年十二月十五日騰空遷讓交還，則何以原審須至八十七年四月一日方
    完成點交。另執行法院核發之債權憑證記載〔債務人應自八十六年九月一日起至
    遷讓交還上述土地及房屋日止，按月給付債權人每月新台幣貳拾萬元〕，足證被
    上訴人確無履行騰空遷讓之債務，否則債權憑證何須如此記載。
  (三)按當事人主張有利於己之事實者，就其事實有舉證之責任；另請求履行債務之訴
    ，原告就其所主張債權發生原因之事實固有舉證之責任，若被告自認此項事實而
    主張該債權已因清償而消滅，則清償之事實，應由被告負舉證之責任（最高法院
    四十四年度台上字第七二五號判例參照）。本件上訴人於原審即已提出被上訴人
    未依約定期日騰空遷讓之照片、催告被上訴人履行之存證信函，及系爭房屋遲至
    八十七年四月一日始點交之證據，上訴人已盡應負之舉證責任；反觀被上訴人空
    言指稱其已騰空遷讓，卻無法提出證據佐證，縱被上訴人提出八十六年十二月廿
    四日寄予上訴人之存證信函，然就該存證信函之內容觀之，亦無從窺知被上訴人
    有交付移轉占有之意思表示，尚難遽認被上訴人已遷讓交還，且倘若依該存證信
    函即可認定被上訴人已履行，則無異承認債務人僅須以虛偽不實之存證信函寄予
    債權人誆稱債務已為清償，而毋庸確實為清償即可達其目的，如此豈不鼓勵人民
    為非法之行為；再者，被上訴人之上開存證信函，係因上訴人於八十六年十二月
    十六日前見被上訴人仍占有使用系房屋，而於八十六年十二月十六日以存證信函
    告知被上訴人應遷讓交還，益証被上訴人確未於八十六年十二月十五日前遷讓交
    還，否則，上訴人何須大費周章委託律師以存證信函告知。
  (四)被上訴人並未依約履行，即應給付一百四十萬元，上訴人並追加擴張請求自八十
    七年四月一日起之法定遲延利息。
三、證據：引用在原審提出之證據方法。
乙、被上訴人方面：
一、聲明：請求判決：
  (一)上訴駁回。
  (二)上訴訴訟費用由上訴人負擔。
二、陳述：除引用在原審之陳述外，另陳稱：
  (一)上訴人主張被上訴人在八十六年十二月十五日後，既未將系爭房屋完全騰空，且
    自換鎖並不定期巡訪，阻撓上訴人進入等語，並非事實。查被上訴人已於八十六
    年十二月十五日將系爭房屋騰空，門窗皆打開，部分並已拆下，任何人皆可隨時
    進出，有証人劉素貞及執行事件之筆錄可証，且於八十六年十二月廿一日以第二
    ０五號存証信函通知上訴人表示已於十二月十五日完全騰空，故執行法院於第一
    次履勘現場時見此狀況，即詢問上訴人是否仍要執行，可見上訴人之本意並非在
    騰空，而係藉此執行形式達到要求被上訴人給付一百四十萬元之目的。
  (二)被上訴人搬遷時，上訴人均有目睹，當時上訴人尚表示為最後一天；至鑰匙則係
    因為掉了，所以沒有辦法交付。
三、證據：除引用在原審提出之證據方法外，另提出：高雄廿五支局第二０五號存証
    信函及回執各一份為証。
丙、本院依職權調取原審八十六年度訴字第二一九一號遷讓房屋等卷及八十六年度執
    字第二八六九八號遷讓房屋執行卷。
      理      由
一、上訴人在原審起訴僅請求一百四十萬元之本金，於本院審理中再追加請求自八十
    七年四月一日起算之法定遲延利息，屬擴張應受判決事項之聲明，依民事訴訟法
    第四百四十六條第一項但書及第二百五十五條第一項第三款規定，即屬合法，應
    予准許，先予明。
二、上訴人起訴主張：伊曾訴請被上訴人遷讓交還高雄市○○區○○路一一一號及高
    雄市○○區○○路一００巷一號房屋（下稱系爭房屋），並請求相當租金之損害
    ，嗣兩造於八十六年十二月十二日達成訴訟上和解，被上訴人同意於八十六年十
    二月十五日前，將系爭房屋騰空遷讓交還上訴人，如未按期履行，即應自八十六
    年九月一日起至遷讓日為止，按月給付上訴人二十萬元。惟被上訴人並未依約履
    行，遲至八十七年四月一日始經由強制執行程序為遷讓交還，爰依和解筆錄所載
    ，求為命被上訴人給付一百四十萬元及法定遲延利息之判決。
三、被上訴人則以：伊已於八十六年十二月十五日將系爭房屋騰空遷出，且門窗皆未
    上鎖，並於八十六年十二月廿四日以存証信函通知上訴人，伊既已依和解內容履
    行，自不須賠償等語，資為抗辯。
四、上訴人主張兩造曾因遷讓系爭房屋事件達成訴訟上和解，被上訴人同意於八十六
    年十二月十五日前，將系爭房屋騰空遷讓交還上訴人，如未按期履行，即應自八
    十六年九月一日起至遷讓日為止，按月給付上訴人二十萬元之事實，業據提出原
    審八十六年度訴字第二一九一號和解筆錄為証（見原審卷第五頁），且為被上訴
    人所不爭執，復經本院依職權調取該遷讓房屋卷宗查明屬實，則上訴人此部分主
    張事實，可堪認為真實。又上訴人係主張被上訴人未依約定期限遷讓交還系爭房
    屋而請求賠償，被上訴人則抗辯已依和解條件履行，不須負賠償責任，故本件之
    爭點應在於被上訴人是否有依和解筆錄所載內容為履行。經查：
  (一)依和解筆錄所載，被上訴人係同意於八十六年十二月十五日前將系爭房屋騰空遷
    讓交還與上訴人，而就遷讓交還之方法，兩造並未為具體之約定，惟該和解之本
    旨無非在排除被上訴人之占有並使上訴人得占有使用，則認定被上訴人是否履行
    和解內容，自應以被上訴人之行為是否已符合該和解本旨為依據。按被上訴人主
    張其於八十六年十二月十五日已將系爭房屋騰空並通知上訴人之事實，業據提出
    八十六年十二月廿四日高雄廿五支局第二０五號存証信函為証（見本院卷第六十
    頁），且經証人劉素貞於原審証稱〔約下午四時卅分，我們就搬走，把房子清出
    來，那時還有人在上課，之後，我們並不再使用過，十二月十五日後就沒鎖，都
    是敞開著〕等語明確（見原審卷第廿七頁），而執行法院於八十七年三月六日前
    往履勘系爭房屋時，現場狀況為〔壽民路一一一號一、二樓十二間房間均已騰空
    未使用，惟債權人（即本件上訴人）主張門窗及電燈均已被拆除；加宏路一００
    巷一號亦已騰空未使用。〕，嗣於八十七年四月一日再次前往執行之情形為〔法
    官至加宏路一００巷一號，已為空屋，法官當場由債權人換鎖並點交與債權人完
    畢。法官至壽民路一一一號，經檢視各房子均已為空屋。法官諭知債權人十二間
    房子先行換鎖，當場點交與債權人。〕，有該二次執行筆錄在卷可稽（見外放之
    原審八十六年度執字第二八六九八號執行卷），則以存証信函所載被上訴人通知
    上訴人已於十二月十五日騰空遷出之內容及証人劉素貞之上開証言，並參酌執行
    法院執行時，系爭房屋為已騰空未使用及空屋之狀況，應可認定被上訴人於十二
    月十五日已自系爭房屋遷出騰空，況被上訴人係於十二月十二日與上訴人達成和
    解，並於和解後三日內即將系爭房屋騰空，且至執行法院前往履勘時，系爭房屋
    仍屬騰空未使用之空屋狀態，則就一般常情而言，如被上訴人仍有占用之意思，
    當不致立即騰空並通知上訴人，故被上訴人顯係自騰空之日起，即不再占有使用
    ，被上訴人所為抗辯，應可採信。至上訴人雖主張被上訴人並未將鑰匙交付，顯
    尚未履行交還之全部要件，惟被上訴人實際上既已騰空遷出，應有拋棄占有之意
    思，則單純保有鑰匙即無實益，自不得以未交付鑰匙為認定被上訴人尚未履行之
    論據，且上訴人於原審亦陳稱〔換鎖之鎖匠係自行在住家附近僱請，園區大門之
    掛鎖係自行購買來更換，教室外鐵捲門的鎖係自行將鐵捲門鎖之盒子拆下拿去拷
    貝才換鎖〕等語（見原審卷第一二一、一三二頁），顯見系爭房屋之鎖並無構造
    特別複雜之情事，以一般鎖匠之技術，均可順利更換新鎖，被上訴人既已自系爭
    房屋騰空遷出，並於上訴人催告履行時，以存証信函通知上訴人已遷出騰空之事
    實，縱未交付鑰匙，亦不影響其上訴人已得占有使用之狀態，上訴人上開論據，
    尚難採信。
  (二)上訴人雖另主張被上訴人阻撓其進入，惟經被上訴人否認後，並未能舉證以實其
    說，本院自難採信。至上訴人復主張如被上訴人有依約履行，上訴人仍須聲請強
    制執行，執行法院又何以就賠償金部分能核發債權憑証，惟聲請強制執行與否，
    係債權人之權利，自不得以上訴人有聲請強制執行，即推論被上訴人有未履行和
    解條件，上訴人此部分論據，即有誤解；而執行法院核發債權憑証，係因上訴人
    之執行名義（即和解筆錄）上有此記載，兩造就此賠償條件是否成就，亦有爭執
    （見原審卷第八九、一００～一０二頁），且此項爭執並非執行法院所得審酌，
    故逕依執行名義內容為記載，尚難據為被上訴人並未依約履行之論據；又執行法
    院雖依上訴人之聲請為執行，然從執行筆錄內容觀之，本件執行時，被上訴人已
    騰空遷出，且被上訴人應已依約履行，業如前述，自難以上訴人主觀認鑰匙尚未
    交付而聲請執行，即認定被上訴人未依約履行，故執行法院所為執行程序，本院
    亦無從為上訴人有利之認定。另上訴人主張被上訴人之第二０五號存証信函僅寄
    予上訴人戊○○一人，其他上訴人並未受通知，且是否有收受存証信函，亦值懷
    疑，然戊○○為上訴人於遷讓房屋訴訟事件之訴訟代理人（見和解筆錄），兩造
    復為姐弟，則被上訴人就和解內容為履行後，在收受上訴人之催告後為函復時，
    將存証信函寄予戊○○，即難認有故意不通知其他上訴人之意思，況存証信函之
    收件人亦記載戊○○等六人；又該存証信函既經桃園地區郵局送達，並經戊○○
    蓋章簽收（見本院卷第一００頁），上訴人復對此回執之形式不爭執（見本院卷
    第九八頁），以郵務機關送達之情形為斟酌，應可認定戊○○業已收受，上訴人
    此項質疑及其他上訴人未受通知之主張，本院認與誠信原則相違而不足採信。
五、綜上所述，被上訴人已於八十六年十二月十五日依和解內容為履行，則上訴人本
    於和解筆錄請求被上訴人給付賠償金一百四十萬元及法定遲延利息，即屬無據。
    原審據此為上訴人敗訴之判決，並無違誤，上訴意旨指摘原判決不當，求予廢棄
    改判，為無理由，應予駁回。
據上論結：本件上訴及追加之訴均無理由，依民事訴訟法第四百四十九條第一項、第
七十八條、第八十五條第一項前段，判決如主文。
中      華      民      國    八十九    年      十一    月    十四      日
                                      臺灣高等法院高雄分院民事第四庭
~B1審判長法官  王錦村
~B2法      官  曾錦昌
~B3法      官  林紀元
右為正本係照原本作成。
如對本判決上訴，須於判決送達後二十日內向本院提出上訴狀，未表明上訴理由者，
，應於上訴後二十日內向本院提出理由書（均須按他造當事人之人數附繕本）。上訴
時應提出委任律師或具有律師資格之人之委任狀，並依附註條文規定辦理。
中      華      民      國    八十九    年      十一    月    十六      日
~B法院書記官  張明賢
附註：
民事訴訟法第四百六十六條之一：
對於第二審判決上訴，上訴人應委任律師為訴訟代理人，但上訴人或其法定代理人具
有律師資格者，不在此限。
上訴人之配偶、三親等內之血親、二親等內之姻親，或上訴人為法人、中央或地方機
關時，其所屬專任人員具有律師資格並經法院認為適當者，亦得為第三審訴訟代理人。
第一項但書及第二項情形，應於提起上訴或委任時釋明之。
                                                                        Ｋ


司法院資訊處製作；財團法人民間司法改革基金會備份。
